【裁判字號】    94,醫,16
【裁判日期】    950919
【裁判案由】    損害賠償
【裁判全文】
臺灣臺中地方法院民事判決            94年度醫字第16號
原      告  甲○○
            丙○○
            乙○○
共      同
訴訟代理人  何中慶律師
被      告  中國醫藥大學附設醫院
法定代理人  林正介
複  代理人  林欣屏律師
被      告  丁○○
共      同
訴訟代理人  黃清濱律師
            楊曉菁律師
上列當事人間請求損害賠償事件，本院於民國95年8月30日言詞
辯論終結，判決如下：
    主      文
原告之訴及假執行之聲請均駁回。
訴訟費用由原告負擔。
    事實及理由
一、原告起訴主張：原告3人為訴外人即病患林玉霜之子女，該
    病患於民國93年2月16日因發燒而住入被告中國醫藥大學附
    設醫院（以下簡稱被告醫院），經檢查為血糖過高引起之肝
    膿瘍，其後經被告醫院持續為其注射抗生素約1星期後，病
    患之體溫恢復正常，肝膿瘍獲得控制，主治醫師即被告丁○
    ○囑咐觀察1、2天後可出院。惟因病患出現腹脹現象，家屬
    建議被告丁○○可提供病患胃腸消化藥品，然未為被告丁○
    ○所接受，且該被告無視病患當時已85歲高齡，竟於同年3
    月3日，提議對病患進行大腸內視鏡檢查，被告醫院於執行
    該項檢查過程前，未顧慮病患之身體狀況，而未為其注射麻
    醉藥物，反為病患注射3劑不明針劑，且於檢查進行中，又
    未以任何儀器監控病患之呼吸、心跳、血壓等生命徵象，以
    致林玉霜於無法忍受該項檢查引發之痛楚而休克時，竟無人
    察覺，迨家屬發現後始施予急救，然病患仍因而陷入重度昏
    迷，進入加護病房仰賴呼吸器維生。而病患於93年3月3日住
    入加護病房後，於同年月中旬經例行檢查時，即出現腎功能
    異常，但被告醫院並未重視而予緊急處置，直至同年4月初
    ，病患排尿量急速減少時，始為病患注射利尿劑，惟未見改
    善，被告醫院遲至同年月8日，方開始為病患進行血液透析
    ，原本每週3次，惟被告醫院於8月初，曾欲將次數減少為每
    週2次，因病患家屬嚴重抗議，被告醫院始維持為該病患進
    行每週3次之血液透析，此亦為被告醫院之另項醫療疏失。
    再者，被告醫院之護理人員在病患住入加護病房期間，為其
    注射藥水時，因疏忽而導致藥水外滲，造成病患手部嚴重水
    腫、壞死，必須開刀挖除肌肉，由此益見被告醫院對該病患
    之疏於照顧。被告2者在該病患至被告醫院就醫及住院期間
    之上述疏失，導致該病患於93年12月7日過世，是被告2者係
    出於過失而不法侵害林玉霜之生命，依據民法第184條第1項
    、第188條第1項前段、第192條第1項及第194規定，被告2者
    應連帶賠償原告丙○○為該病患支出之喪葬費新臺幣（下同
    ）414,000元，及原告3人精神慰撫金各1,000,000元，以慰
    藉其等因母親逝世所承受之精神上痛苦，為此提起本件訴訟
    ，並聲明：被告應連帶給付原告丙○○1,414,000元、原告
    甲○○及乙○○各1,000,000元，及均自起訴狀繕本送達翌
    日起至清償日止，按週年利率5%計算之利息；願供擔保，請
    准宣告假執行。
二、被告抗辯：被告2者對病患林玉霜進行之醫療行為並無疏失
    ，理由如下：(一)病患於93年2月16日住入被告醫院後，經診
    斷為肝膿瘍、糖尿病及高血壓性心臟病，肝膿瘍部分經被告
    醫院以抗生素治療後，病患之白血球數目自同年2月20日起
    已明顯降低，且並未發燒，生命徵象穩定。(二)該病患於被告
    醫院為其施行大腸內視鏡檢查前，並無感染未治癒之情形；
    退步言之，縱病患有感染情形，亦非不能為大腸鏡檢查，且
    所謂之感染，亦可能係病患體內原有之腫瘤所導致，不能據
    此即認被告丁○○建議為病患進行大腸鏡檢查有何疏失。(三)
    被告醫院護理人員於病患接受大腸內視鏡檢查過程中，曾全
    程觀察病患之生命跡象，病患係於內視鏡室外等待被送回病
    房時，始發生呼吸心跳停止之情形，乃因家屬怠於發現，未
    能提早請求醫護人員急救，病患方因而出現缺氧性腦病變，
    並非被告醫院有何疏誤。(四)被告丁○○對病患進行血液透析
    之時點並無不當。(五)病患因出現多器官衰竭之情形後，腸道
    營養吸收欠佳，加上急性腎衰竭，體內水分無法正常排泄，
    全身浮腫，且因長期臥床，全身多處褥瘡及傷口不易癒合，
    除使用多種抗生素治療外，被告醫院之護理人員也積極換藥
    照顧，亦曾請整形外科醫師施以多次清瘡治療，原告所稱被
    告醫院為病患進行清瘡手術，係因醫護人員之疏忽，於注射
    藥水外滲所致，以致病患手部肌肉壞死，始須進行該手術等
    語，並非有據。被告2者既無過失不法侵害病患致死，原告3
    人請求其等賠償損害，自無理由等語，並聲明：駁回原告之
    訴及假執行之聲請；如受不利判決，願供擔保，請准宣告免
    予假執行。
三、原告主張之以下事實，為被告所不爭執，堪信為真實：
  (一)被告丁○○為被告醫院之醫師，並為病患林玉霜於93年2月
    16日住院時之主治醫師。
  (二)病患於93年2月16日因急診住院，經診斷有肝膿瘍症狀。
  (三)病患因有腹脹情形，於93年3月3日接受大腸內視鏡檢查。
  (四)病患於接受大腸內視鏡檢查後，發生突發性呼吸、心跳停止
    ，經被告醫院之醫護人員施行急救後，送入加護病房。
  (五)病患於住入被告醫院加護病房後，因腎功能異常，被告醫院
    自93年4月8日起為病患進行血液透析。
  (六)病患於93年12月7日逝世。
  (七)原告3人為病患之子女。
四、至原告主張：被告丁○○未注意病患林玉霜已屬高齡且有感
    染，於感染未治癒且身體狀況不佳之情形下，建議對病患施
    行大腸鏡檢查；且在施行該項檢查過程前，為病患注射3劑
    不詳針劑，於檢查進行中，則未對病患之心跳、呼吸、血壓
    等生命徵象進行監控，因而疏未發現病患有呼吸急促及血壓
    減半之情形，以採取必要措施，致使病患不堪檢查過程造成
    之疼痛而昏迷休克；又病患於93年3月中旬之例行檢驗報告
    中已出現腎功能異常情形，然被告醫院遲至4月8日才為其進
    行血液透析；另被告醫院護理人員於病患住進加護病房期間
    ，為該病患注射針劑時，出於疏失以致藥水外滲，導致病患
    手部嚴重水腫、壞死，因而須對病患開刀以挖除肌肉，均屬
    嚴重之醫療疏失，故被告2者係出於過失而不法侵害病患致
    死，對原告等因而所受損害，應依民法第18 4條第1項前段
    及第188條第1項前段等規定負賠償責任等語，為被告所否認
    ，並以前揭情詞置辯。按民法第184條第1項前段規定之侵權
    行為類型，其成立須具備下列要件：(一)侵害他人權利之行為
    ，(二)該行為具有違法性，(三)行為人係出於故意或過失而為侵
    害行為，(四)該侵害行為導致他人受有損害，即侵害行為與結
    果間必須具有因果關係。原告3人既本於上述規定請求被告2
    者賠償損害，則本件應審究者，厥為：被告2者有無其等主
    張之醫療上疏失，亦即：
  (一)被告丁○○提議對病患林玉霜施行大腸內視鏡檢查，是否屬
    上述條文規定之侵害行為？另其所作此項建議是否適當？
  (二)被告醫院在為病患施行大腸內視鏡檢查之過程中，有無善盡
    醫療行為之必要注意？又病患是否在接受該項檢查過程中即
    已休克？
  (三)病患於93年3月3日住入被告醫院加護病房後，被告醫院是否
    未注意其腎功能異常、排尿量減少之情形？被告醫院自同年
    4月8日起為林玉霜進行血液透析，是否有疏失？
  (四)被告醫院護理人員於病患住進該院加護病房期間，為該病患
    注射針劑時，有無出於疏失將藥水外滲，導致病患手部肌肉
    壞死？
  (五)被告醫院在為病患進行前揭大腸內視鏡檢查前，有無擅自為
    病患注射不明針劑？
    又倘被告2者確有原告所指前揭疏失，與病患之逝世間有無
    因果關係？茲分別論述如下：
  (一)首按被告丁○○應依民法第184第1項前段規定，對原告等負
    賠償責任之前提之一，乃其對於病患林玉霜進行之醫療行為
    有所疏失，已如前述。惟原告自承被告丁○○僅係提議為病
    患進行大腸內視鏡檢查，並非實際為病患施行該項檢查之人
    （見本院94年8月24日言詞辯論筆錄），則該被告並無可能
    於病患接受大腸內視鏡檢查之過程中，對該病患為何不法侵
    害之行為，原告主張該被告建議病患接受上述檢查，係屬前
    揭條文規定之侵權行為，已非有據。再者，被告2者抗辯：
    病患林玉霜於93年2月16日住入被告醫院後，於同年月19日
    主訴已便祕4日，經被告醫院先給予口服胃藥及緩瀉劑治療
    後，病患仍抱怨腹脹，故再給予消脹氣胃藥，惟同年月25日
    檢查顯示：病患仍有腹部鼓脹及腸氣增加之情形，遂以促進
    腸胃蠕動藥治療，但因腹脹情形仍未改善，故於同年月28日
    再安排腹部Ｘ光檢查，且於同年3月1日以鼻胃管引流治療，
    惟猶未完全改善腹脹症狀，被告丁○○因而建議安排大腸鏡
    檢查，且檢查結果發現病患左邊結腸有1個3公分的大腸腫瘤
    ，經病理切片顯示為腺瘤併低度至中度細胞變性等情，未為
    原告所爭執，應堪信實，故被告丁○○應係以其身為病患主
    治醫師之身分，為查明病患腹脹難消之真正原因，以根絕病
    患因而所受痛苦，始建議病患進行大腸內視鏡檢查，自難認
    其所為進行該項檢查之提議，意在侵害病患或原告3人之權
    利。又該病患於接受大腸內視鏡檢查前，並無明顯之禁忌，
    而不應施行大腸內視鏡之情形，業經行政院衛生署醫事審議
    委員會鑑定明確，有行政院衛生署95年5月23日書函檢送之
    行政院衛生署醫事審議委員會編號：0000000號鑑定書1份在
    卷足憑（參見該鑑定書鑑定意見第(一)項第(1)點）；且原告對
    於被告2者係在徵得病患家屬同意後，始為病患安排大腸內
    視鏡檢查一節，並無爭執（見本院94年8月24日言詞辯論筆
    錄），顯見被告丁○○係在病患並無不得接受大腸內視鏡檢
    查之情形下，作出上述建議，且亦獲得病患家屬之認可，故
    其此一單純建議病患接受檢查之行為，當不具任何違法性。
    由此益見被告丁○○提議為病患進行大腸內視鏡檢查一事，
    與前述民法第184條第1項前段所定侵權行為之構成要件全然
    不符。又同法第188條第1項前段所定僱用人連帶賠償責任之
    成立，係以受僱人在執行職務中不法侵害他人之權利為前提
    要件，而被告丁○○提議為病患進行大腸內視鏡檢查，既非
    不法侵害他人權利之行為，則身為該被告僱用人之被告醫院
    自無須依前揭規定負損害賠償責任。
  (二)次查，依上開鑑定報告之鑑定意見第(一)點第(3)項所載：「對
    高危險群病人施行侵入性檢查，如大腸內視鏡，應監控病人
    之生命徵象如心跳、血壓、呼吸等。從雙方所提供的病歷均
    無法確定病人施行大腸內視鏡時，是否有監控病人之生命徵
    象」等語，固可知醫療機構在為病患進行侵入性檢查時，負
    有監控病患生命徵象之義務，且依兩造提供本院送交行政院
    醫事審議委員會作為鑑定依據之病歷資料，無從確認被告醫
    院於為病患林玉霜進行大腸內視鏡檢查時，是否已善盡監控
    該病患生命徵象之義務。然則，姑且不論該部分鑑定意見，
    並未斷定被告醫院於該病患接受上述侵入性檢查時，確有未
    監控其生命徵象之過失，原告所稱：上述鑑定意見已足證明
    被告未監控病患生命徵象等語，已非可採。況且，縱使原告
    主張被告於為病患施行大腸內視鏡檢查時，未就病患之生命
    徵象加以監控等語屬實，被告醫院違背此項義務，亦須與病
    患死亡之結果間具有因果關係，始構成侵權行為，此已詳敘
    如前。然依該鑑定報告之第(一)點第(4)項鑑定意見可知，兩造
    提供之病歷紀錄內，均無證據顯示病患於接受大腸內視鏡檢
    查時，曾出現昏迷休克之現象，是以原告主張：病患於接受
    大腸內視鏡檢查過程中，即有呼吸急促、血壓減半之情形，
    因被告醫院疏未監控其生命徵象並採取必要處置，以致病患
    昏迷休克等語，並無證據可資證明。再者，該項鑑定意見另
    認為：病患係在接受大腸內視鏡檢查後，於內視鏡室外等待
    被送回病房時，發生突發性呼吸心跳停止，由此益見病患之
    呼吸、心跳等生命徵象出現異常之緊急狀況，乃在被告醫院
    為其施行大腸內視鏡檢查完畢之後，是被告醫院縱在執行該
    項檢查過程中，已妥善監控病患之生命徵象，亦未必能防止
    病患之身體於檢查完畢後產生上述狀況，自難認病患於接受
    前開檢查後發生突發性呼吸心跳停止，與被告醫院在檢查過
    程中有無履行監控病患生命徵象之義務，二者間有何因果關
    係。何況該項鑑定意見另指明：病患於內視鏡室外等待送回
    病房時發生呼吸心跳停止，醫護人員立即施以急救，符合醫
    學原理，是被告醫院在發現病患於接受大腸內視鏡檢查完畢
    後，出現呼吸心跳停止之情形時，已採取必要之處置，及時
    挽救病患之生命，故更無從認該病患於接受該項檢查9個月
    後發生之死亡結果，與被告醫院在檢查過程中有無監控其生
    命徵象有關。則原告執被告醫院於為病患進行大腸內視鏡檢
    查時，未監控病患之生命徵象為由，主張被告醫院應就病患
    死亡導致其等所受損害負責賠償，亦非有據。至於上開鑑定
    書第(一)項第(1)點鑑定意見雖指出：該病患年紀較高且有感染
    ，是否於感染未治癒之時即進行侵入性之大腸鏡檢查，有待
    商榷，然亦非斷言以該病患之身體狀況，絕對不能對其施行
    大腸內視鏡之檢查，是自不得僅憑該部分鑑定意見，遽認被
    告醫院為病患進行大腸內視鏡檢查必有疏失；且綜觀被告醫
    院係在確認病患並無不得接受該項檢查之禁忌後，徵得病患
    家屬同意，始進行該項檢查，且無證據證明病患在被告醫院
    執行該項檢查過程中，曾出現任何生命徵象異常情形，惟被
    告醫院未及時處理之疏誤，均無從認定被告醫院在為病患實
    際執行上述檢查之整體過程中有何疏失，則原告主張：被告
    醫院對病患施行大腸內視鏡檢查時，疏未察覺病患在檢查過
    程中之生命徵象已有異常，導致其昏迷休克，顯有過失云云
    ，尚無足取。
  (三)再查，該病患於經過急救後住進加護病房初期，腎功能較差
    ，惟經治療後，腎功能已有改善，此可自其肌酸酐由3月5日
    的1.4mg/dL降至3月18日的0.7mg/dL看出，惟病患於同年月
    下旬，因尿量又開始減少，肌酸酐逐漸上升，並出現水腫，
    被告醫院則以利尿劑積極處理，希望減緩體液過多的情形，
    然隨著病患之腎功能越來越差，藥物治療漸難見成效，被告
    醫院因而於4月8日病患體液過多時，開始進行血液透析，此
    一進行血液透析之時點應屬適當，並無疏失，蓋血液透析本
    身會造成血行動力的巨大改變，對於當時血壓狀況已不穩之
    病患來說，係極具危險性之治療方式，故被告醫院選擇先以
    利尿劑嘗試治療，為較佳之選擇等情，為上述鑑定報告鑑定
    意見第(二)點所載明，顯見被告醫院在病患出現腎功能異常情
    形時，先以利尿劑治療，其後再改用血液透析方式治療，乃
    顧及病患身體之特殊狀況所作符合醫療常規之處置，並無疏
    失可言。原告雖另主張：被告醫院於93年8月初，欲將為病
    患進行血液透析之次數，由每週3次減少為每週2次，亦有過
    咎等語，惟姑且不論原告堅持病患每週應進行3次血液透析
    ，就病患當時之身體狀況而言，是否為對其最適當之醫療方
    式，並未見原告等提出醫學實證或研究之資料作為佐證，已
    非無疑。且原告自承：被告醫院在病患家屬就其欲減少對病
    患血液透析次數之事表達嚴重抗議後，仍維持為該病患進行
    每週3次之血液透析等語，是被告醫院縱曾有原告所稱「曾
    試圖」減少對病患進行血液透析次數之想法，亦未付諸實行
    ，則原告在被告醫院並未改變為病患每週進行3次血液透析
    之作法之際，僅因被告醫院有意改變該項作法，即指摘被告
    醫院有所疏失，要無可採。
  (四)復查，原告主張：被告醫院護理人員於病患住進該院加護病
    房期間，為該病患注射針劑時，出於疏失以致藥水外滲，導
    致病患手部嚴重水腫、壞死，因而須對病患開刀以挖除肌肉
    等情，亦為被告所否認。依前揭鑑定報告之案情概要欄所載
    ，該病患於93年10月上旬固確曾因手部軟組織壞死，經整形
    外科醫師進行清瘡手術，惟其鑑定意見第(三)點亦載明：因兩
    造提供之病歷均未附該段時間（93年10月）的護理紀錄，故
    無從鑑定被告醫院之護理人員有無疏失，是原告所稱病患係
    因被告醫院護理人員為其進行注射時將藥水不慎外滲，始導
    致手部肌肉壞死等情，是否屬實，尚乏實據可資證明。況且
    ，該病患係因器官衰竭而死亡一節，為兩造所不爭執（見原
    告於94年9月5日所具民事補充理由一狀第2頁，及被告於94
    年8月18日所具民事答辯狀第3頁），則縱使原告所稱病患因
    被告醫院醫護人員於注射針劑時之疏忽，將藥水外滲，以致
    手部肌肉壞死等情為真，該項疏失亦未導致病患產生死亡之
    結果，則原告執此主張被告醫院不法侵害病患致死云云，委
    難採信。
  (五)末查，原告雖一再主張：被告2者在為病患進行大腸內視鏡
    檢查前，曾為病患注射不明藥劑等語，惟為被告所否認。經
    本院將兩造此項爭議列為應行鑑定事項，囑託行政院衛生署
    醫事審議委員會鑑定後，該鑑定機關表示：從兩造所提供之
    病歷，均無法確定被告丁○○施行大腸內視鏡之前，曾否對
    病人施行針劑等語（參見上開鑑定報告之鑑定意見第(一)項第
    (2)點），是原告上述主張是否真實，甚值存疑。且原告未提
    出其他證據，證明病患在接受大腸內視鏡檢查前，確曾經被
    告2者注射不明針劑，且該等針劑即係導致病患日後死亡之
    原因，則原告等空言主張被告2者曾為該病患注射不明針劑
    ，導致病患死亡，有所疏失等語，自難遽信。
五、綜上所述，被告丁○○在病患林玉霜之腹脹情形經以藥物及
    鼻胃管引流等方式治療後，仍未改善之情況下，所作為病患
    進行大腸內視鏡檢查之建議，並非不法侵害病患或原告3人
    權利之行為，該被告之僱用人即被告醫院亦無須就被告丁○
    ○所作此項提議，依民法第188條第1項前段規定，對原告等
    負損害賠償責任；另被告醫院係在病患身體狀況並非不可接
    受大腸內視鏡檢查之情況下，徵得病患家屬同意後，始為病
    患實施該項檢查，且病患於檢查完畢後始發生突發性之呼吸
    、心跳停止，復無證據證明病患在接受檢查過程中已出現生
    命徵象異常之情形，則被告醫院在為病患執行大腸內視鏡檢
    查過程中，有無妥善監控病患之生命徵象，與病患嗣後出現
    之呼吸、心跳停止，及於該項檢查後9個月發生之死亡結果
    間，均難認有因果關係；又被告醫院在病患住入加護病房後
    ，自93年4月8日起為病患進行血液透析之時點，亦屬適當；
    另病患因手部肌肉壞死而接受清瘡手術，是否如原告主張，
    係因被告醫院醫護人員於為病患注射針劑時，出於疏失而將
    藥水外滲所致？並無證據可資證明，且病患係因器官衰竭而
    死亡，此項結果之發生，與其手部肌肉壞死並無關聯；再者
    ，原告指稱被告醫院在為病患進行大腸內視鏡檢查前，曾為
    其注射不明針劑云云，亦乏證據佐證，故原告此項片面主張
    ，亦不足據為對被告等不利之認定。則原告主張被告2者在
    建議及對病患實施大腸內視鏡檢查之過程、被告醫院開始為
    病患進行血液透析之時點，及被告醫院護理人員為該病患注
    射針劑等方面均有疏失，且導致病患死亡，並造成原告3 人
    之損害等語，均非有據。從而，原告本於民法第184條第1項
    前段及第188條第1項前段關於侵權行為之規定，請求被告2
    者連帶賠償如其聲明所示金額之損害，為無理由，應予駁回
    。原告之訴既經駁回，其假執行之聲請失所附麗，應併予駁
    回。
六、本件事證已臻明確，兩造其餘攻擊防禦方法，經核均與判決
    結果無影響，爰不分別斟酌論述。
七、訴訟費用負擔之依據：民事訴訟法第78條。
中    華    民    國    95    年     9    月    19    日
                  民事第一庭    法  官  鍾啟煒
正本係照原本作成。
如對本判決上訴，須於判決送達後20日內向本院提出上訴狀。
中    華    民    國    95    年     9    月    19    日
                                書記官  張美鶯


司法院資訊處製作；財團法人民間司法改革基金會備份。
